臺灣臺中地方法院民事判決　　　　　　　 96年度訴字第316號
原　　　告　中台企業股份有限公司
法定代理人　甲○○
　　　　　　丙○○
被　　　告　乙○○
訴訟代理人　賴銘耀律師
上列當事人間請求拆除地上物等事件，本院於民國96年8月9日言
詞辯論終結，判決如下：
    主      文
被告應將坐落臺中市○區○○○段28-1098地號土地上如附圖所
示Ｂ部分、面積45平方公尺之地上建物拆除，將土地返還原告。
被告應給付原告新臺幣壹萬玖仟肆佰肆拾元，及自民國96年1月1
日起至返還土地之日止，按年給付原告新臺幣陸仟壹佰捌拾壹元
。
原告其餘之訴駁回。
訴訟費用由被告負擔20分之19，餘由原告負擔。
本判決原告勝訴部份，於原告以新臺幣貳拾柒萬捌仟元為被告供
擔保後，得假執行。但被告以新臺幣捌拾參萬貳仟玖佰零伍元為
原告預供擔保，得免為假執行。
原告其餘假執行之聲請駁回。
    事實及理由
壹、程序事項：原告起訴聲明請求被告應將如主文所示地號土地
    之建築物拆除，將土地返還原告，並按月賠償原告按每平方
    公尺新臺幣（下同）100元計算之損害金，嗣訴狀送達後，
    依本院勘驗及囑託地政機關測量結果更正聲明，暨減縮為按
    每平方公尺38元計算損害金，依民事訴訟法第256條、第255
    條第1項第3款規定，應予准許，合先敘明。
貳、兩造爭執要旨：
一、原告主張略以：緣如主文所示地號土地係原告所有，而原告
    於64年左右因空氣污染申請停業至今，且業已召開股東大會
    決議辦理解散、清算，然因尚有大批公、私設道路用地未徵
    收，及部分畸零建地遭長期占用，以致無法辦理解散解散清
    算，原告係民國93年、94年間就全部土地重點鑑界，始知被
    告無權占用使用原告土地（經測量結果，被告占有如附圖即
    臺中市中山地政事務所複丈成果圖所示Ｂ部分，面積45平方
    公尺土地），原告為求順利歇業及辦理解散手續，曾寄發存
    證信函向被告表示願以市價每坪12萬9000元出售予被告，但
    未獲被告同意，為此依民法第767條、第179條等規定請求被
    告拆屋還地及返還不當得利（不當得利數額按申報地價4578
    .4 元×10%，即每平方公尺每月38元、合計1710元）等語。
    並聲明：被告應將坐落臺中市○區○○○段28-1098地號土
    地上如附圖所示Ｂ部分、面積45平方公尺之地上建物拆除，
    將土地返還原告，並自91年1月1日起至返還土地之日止，按
    月給付原告1710元；並願供擔保請准宣告假執行。
二、被告抗辯略以：緣被告係56年11月間向訴外人卓維嶽購買當
    時門牌號碼臺中市○區○○路35巷14弄22號未辦保存登記建
    物，再於59年1月向卓維嶽購買其基地及相鄰之坐落同段28-
    66、28-198、28-215地號土地應有部分2分之1，於60年7月
    間經分割取得28-66、28-198地號土地，因被告於56年間購
    買房屋時，該屋前原有圍牆緊鄰既成巷道，因而誤認圍牆內
    土地均屬被告所有，於65年12月間遂將上開建物沿原有圍牆
    牆面搭建鋼架鐵皮造增建為2層樓房，並請領使用執照辦理
    保存登記而取得建物所有權狀，而民法796條規定鄰地所有
    人知有越界應即提出異議，所謂不即提出異議係指依一般社
    會觀念於相當時間能提出異議而未提出者，原告於94年10月
    21日申請土地複丈已知有越界，於95年6月7日寄發存證信函
    時仍未明確提出異議，顯然不能要求被告移去建築物。又被
    告沿原有圍牆牆緣增建之2層樓鋼造鐵皮屋主要支柱均坐落
    於系爭土地上，倘拆除系爭土地上建物會破壞全棟建物結構
    安全致不堪使用，而系爭土地地目「道」，現作既成巷道使
    用，原告縱予收回亦不能作為建築基地或作其他有具體經濟
    效益之用途，原告權利之行使顯然構成權利濫用。且系爭土
    地作既成道路使用，原告不能使用土地並未有任何損害，其
    主張不當得利數額也無法律依據等語。並聲明：原告之訴駁
    回；如受不利判決，願供擔保免為假執行。
、得心證之理由：
一、按所有人對於無權占有或侵奪其所有物者，得請求返還之。
    對於妨害其所有權者，得請求除去之，民法第767條前段、
    中段定有明文。原告主張系爭土地為其所有，被告無權占有
    如附圖所示Ｂ部分、面積45平方公尺興築地上建物等情，業
    據提出土地登記謄本為憑，並經本院勘驗現場及囑託臺中市
    中山地政事務所測量屬實，有勘驗筆錄及測量成果圖可憑。
    茲原告依民法第767條規定請求拆屋還地，本院審酌兩造攻
　　擊防禦方法，認雙方主要爭點為：1.本件應否適用民法第
　  796條「越界建築不及時異議」規定？2.原告請求被告拆屋
    還地，是否有權利濫用之情形？經核：
  (一)本件應否適用民法第796條「越界建築不及時異議」規定？
    按民法第796條：「土地所有人建築房屋逾越疆界者，鄰地
    所有人如知其越界而不即提出異議，不得請求移去或變更其
    建築物」之規定，其立法目的在調和所有權不受侵害及避免
    損及他人全部建築物經濟價值二種互相衝突之利益。所謂知
    其越界，應解為鄰地所有人於土地所有人建築房屋時知有越
    界而言，此觀本條立法理由為：「謹按土地所有人建築房屋
    ，遇有逾越疆界之時，鄰地所有人如知其越界應即提出異議
    ，阻止動工興修。若不及時提出異議，俟該建築完成後，始
    請求移去或變更其建築物，則土地所有人未免損失過鉅，姑
    無論鄰地所有人是否存心破壞，有意為難，而於社會經濟亦
    必大受影響…」等語甚明。本件被告既自承系爭建物係56年
    11月間向訴外人卓維嶽購買、於65年12月間增建，而原告係
    94年10月21日申請地政機關複丈始知悉有越界建築，依上開
    說明，尚無民法第796條適用餘地。故被告此部分之抗辯即
    屬無據。
  (二)原告請求被告拆屋還地是否有權利濫用之情形？
  1.按「權利之行使，是否以損害他人為主要目的，應就權利人
    因權利行使所能取得之利益，與他人及國家社會因其權利之
    行使所有之損失，比較衡量定之。倘其權利之行使，自己所
    得利益極少而他人及國家社會所受之損失甚大者，非不得視
    為以損害他人為主要目的，此乃權利社會化之基本內涵所必
    然之解釋。」（最高法院71台上737號判例參照）又「所謂
    誠實信用之原則，係在具體的權利義務之關係，依正義公平
    之方法，確定並實現權利之內容，避免當事人間犧牲他方利
    益以圖利自己，自應以權利人及義務人雙方利益為衡量依據
    ，並應考察權利義務之社會上作用，於具體事實妥善運用之
    方法。」（最高法院86台再64號判決參照）。
  2.查本件原告依據民法第767條規定，請求被告拆除系爭土地
    上之地上物並返還占用土地，所涉及者僅為原告與被告之利
    益，尚無涉及任何重大之公共利益，此為首先可確定者。次
    查，本件係原告為辦理解散清算，經鑑界後知悉被告占用使
    用原告土地，遂寄發存證信函向被告表示願意出售，然因雙
    方就買賣範圍（被告僅願購買占用部分）、價金未能達成合
    意，原告始依民法第767條及第179條規定行使其權利。則原
    告係因其公司解散須了結現務及完結清算，就被告無權占有
    系爭土地部分行使權利，主觀上顯非以損害被告為主要目的
    。又被告所有系爭建物主體部分為加強磚造2層樓房，有被
    告提出之使用執照及建築改良物所有權狀在卷可憑，其占有
    系爭土地部分，則係沿原有建物圍牆牆面搭建鋼架鐵皮而增
    建，該增建部份尚難認足以影響原有建物結構安全，況此等
    問題係屬執行拆除時技術上所應注意之事項，尚難因此免除
    其拆除義務。雖被告另辯稱系爭土地為道路用地、現作既成
    巷道使用，原告縱予收回亦不能作為建築基地或作其他有具
    體經濟效益之用途云云，惟依臺中市政府96年7月6日府都計
    字第0960144366號復本院函：「旨揭地號土地係屬部分道路
    用地部份第二種住宅區…」等語，足見該筆土地並非全部為
    道路用地，又私人土地縱經編定為道路用地，於依法徵收前
    仍非不得為從來之使用，又若因符合一定要件成為既成道路
    ，至多僅發生不特定人對該土地是否得主張公用地役關係而
    為一般通行之另一問題，依司法院大法官釋字第400號解釋
    意旨，國家仍應依法律之規定辦理徵收給予補償，若因地理
    環境或人文狀況改變而喪失其作為既成道路之原有功能，亦
    應隨時檢討並予廢止，依此而言，原告就該部分仍非不得基
    於所有權為使用收益。且系爭土地之一部分雖作道路使用，
    然原告同屬毗鄰之同段28-1 110、28-1111、28 -1112等地
    號所有人，此經原告於96年6月7日言詞辯論期日所陳明，其
    非不得將系爭土地連同相鄰之各筆土地整體規劃或處分，以
    遂其公司解散了結現務及完結清算之目的，故本件並無前開
    71台上737號判例中「權利人因行使權利所得利益極少，造
    成國家社會及他人所受損害甚大」等損益失衡之情形存在，
    原告請求被告拆除上開越界部分，雖將影響被告使用其房屋
    ，然尚無權利濫用可言。
　(三)綜上所述，原告主張被告在系爭土地興築如附圖所示Ｂ部分
　  、45平方公尺地上建物，無權占有原告土地，其請求被告應
    將前述無權占用土地上之建物拆除，並將該部分坐落土地返
    還原告，為有理由，應予准許。
二、次按無法律上原因而受利益，致他人受損害者，應返還其利
    益，亦為民法第179條所明定。其得請求返還之範圍，應以
    對方所受之利益為度。而無權占有他人土地，可獲得相當於
    租金之利益，為社會通常之觀念（最高法院61年台上字第16
    95號判例意旨參照）。又城市地方房屋之租金，以不超過土
    地及其建築物申報總價年息10%為限；該規定於租用基地，
    建築房屋，準用之，亦為土地法第105條、第97條第1項所明
    定。而該條所謂土地價額，依土地法施行法第25條規定，係
    指法定地價。又所謂法定地價，依土地法第148條規定，係
    指土地所有權人依土地法規定所申報之地價而言，並非指平
    均地權條例第46條所規定之土地公告現值（最高法院88年度
    臺上字第108號判決意旨參照）。又基地租金之數額，除以
    基地申報地價為基礎外，尚須斟酌基地之位置，工商業繁榮
    之程度，承租人利用基地之經濟價值及所受利益等項，並與
    鄰地租金相比較，以為決定，並非必達申報總地價年息10%
    最高額（最高法院68年台上字第3071號判例意旨參照）。本
    件被告無權占有系爭如附圖所示編號Ｂ部分、面積45平方公
    尺土地而受有物之使用利益，致原告受有損害，然「物之使
    用」性質不能返還，而使用他人之物者，依常情當須支付一
    定之對價，是以相當於租金之利益為計算被告所受之利益及
    原告所受之損害，實屬合理。爰審酌系爭土地位於臺中市○
    ○○路、十甲路口，交通尚稱便利，惟被告占有系爭土地興
    建房屋，僅供一般居住及堆置貨物之用（見本院勘驗筆錄及
    被告提出之現場照片8張），再考慮該部分土地面積不大、
    地形亦非方正等情狀，認原告所受之損害，以申報地價3%為
    適當，原告主張按申報地價10%計算，顯然過高。而系爭土
    地自93年1月1日迄95年12月31日止，申報地價為每平方公尺
    4800元，自96年1月1日迄今，申報地價為每平方公尺4578.
    4元（見原告提出之地價謄本），故原告就被告占用上開土
    地部分，得請求被告給付自93年1月1日起至95年12月31日止
    之不當得利額為19440 元（計算式：占用面積45平方公尺×
    4800元×0.03×3年＝19440），且被告自96年1月1日起至返
    還土地之日止，按年應給付原告之不當得利數額以6181 元
    計算（計算式：45平方公尺4578.4元×0.03＝6181，元以下
    四捨五入）為適當。
三、綜上所述，原告基於所有物之物上請求權法律關係，請求被
    告應將坐落臺中市○區○○○段28-1098地號土地上如附圖
    所示Ｂ部分、面積45平方公尺之地上建物拆除，將土地返還
    予原告；及依不當得利返還請求權之法律關係，請求被告給
    付原告19440元，及自96年1月1日起至返還土地之日止，按
    年給付原告6181元，洵屬有據，應予准許；至於原告逾上開
    部分之請求，則為無理由，應予駁回。
四、本判決原告勝訴部分，兩造均陳明願供擔保，請准宣告假執
    行及免為假執行之宣告，經核均無不符，爰分別酌定相當擔
    保金額准許之。至於原告敗訴部分，其假執行之聲請失所附
    麗，應予駁回。
五、本件事證已臻明確，兩造其餘攻擊防禦方法，及其他主張與
    事證，核於判決結果不生影響，爰不一一論述，附此敘明。
六、訴訟費用負擔及假執行宣告之依據：民事訴訟法第79條、第
    390條第2項、第392條。
中　　華　　民　　國　　96　　年　　8　　月　　23　　日
                  民事第二庭    法  官  林慧貞
正本係照原本作成。
如對本判決上訴，須於判決送達後20日內向本院提出上訴狀。
中　　華　　民　　國　　96　　年　　8　　月　　23　　日
                                書記官
